---
title: "Exemple de traitement des données pour la mesure de la masculinité des articles dans GenderedNews"
output: html_notebook
---

Ce script R présente le traitement de données Europresse pour la mesure de niveaux de masculinité.

Les données brutes traitées sont sous la forme de fichiers html téléchargés sur Europresse.

La méthode repose sur les étapes suivantes :

1. Traitement des fichiers html pour produire un csv propre (optionnel si autre méthode de collecte)
2. Import des données prénoms pour la genderisation
3. Nettoyage des données Texte
4. Création de variables intéressantes
5. Calcul du niveau de masculinité
6. Visualisation

RQ : Les fichiers html d'exemple sont une partie d'un corpus de +/- 40k articles de presse de 6 titres différents contenant "assemblée nationale" ET (député OU députée) entre 1980 et 2020. Corpus collecté sur Europresse en octobre 2020.

## 0. Espace de travail

### 0.1. Packages

```{r, message = FALSE, warning = FALSE}
library(tidyverse) # dplyr, ggplot2, tidyr, readr, purr, tibble, stringr, forcats
library(lubridate)
library(xml2)  
library(XML)
library(stringdist)  
library(stringi)  
library(tidytext)
library(stopwords)
library(topicmodels) # LDA
library(betareg) # regressions sur des probabilités [0,1]
library(reshape2)
```

### 0.2. Options

```{r, message = FALSE, warning = FALSE}
rm(list=ls())   # remove all variables from the workspace
options(digits=3) # 3 chiffres après la virgules utiles pour les indices
options(scipen=999) # désactive la notation scientique
options(encoding = "UTF-8") # pour les accents
Sys.getlocale()
```

### 0.3. Fonctions utiles pour traiter les données Europresse

On définit les deux fonctions crées par Corentin Roquebert pour parser les html tirés de Europresse (cf. https://quanti.hypotheses.org/1416).

```{r, message = FALSE, warning = FALSE}
LIRE <- function(html) {
  
  doc <- htmlParse(html) # On parse le document
  
  articles <- getNodeSet(doc, "//article") # On récupère chaque article séparément
  
 journal <- sapply(articles, function(art) {
    journ <- xpathSApply(art, "./header/div[1]/span/text()", xmlValue)
    journ[[1]]
  })
  
  
  auteur <- sapply(articles, function(art) { # On récupère l'auteur de chaque article
    aut <- xpathSApply(art, "./header/div[@class='docAuthors']/text()", xmlValue)
    aut <- aut[[1]]
    if (is.null(aut)) aut <- NA
    aut
  })
  
  titre <- sapply(articles, function(art) { # On récupère le titre de chaque article
    tmp <- xpathSApply(art, "./header/div[@class='titreArticle']//text()", xmlValue)
    if (is.null(tmp)) tmp <- NA
    tmp <- paste(tmp, collapse = "")
    
    str_trim(tmp)
  })
  
  date <- sapply(articles, function(art) { # On récupère la date de chaque article
    tmp <- xpathSApply(art, ".//div[@class='publiC-lblNodoc']//text()", xmlValue)
    if (is.null(tmp)) tmp <- NA
    tmp <- substr(tmp, 6, 13)
    tmp
  })
  date <- as.Date(date, "%Y%m%d") # On met la date au bon format
  
  texte <- sapply(articles, function(art) { # Enfin, on récupère le texte de ces articles
    tmp <- xpathSApply(art, ".//div[@class='DocText clearfix']//text()", xmlValue)
    if (is.null(tmp)) tmp <- NA
    tmp <- paste(tmp, collapse = "")
    str_trim(tmp)
  })

  # Il ne reste plus qu'à compiler ces informations dans une base de données lisible.
    txt <- data.frame(Journal = journal,
                    Titre = titre,
                    Date = date,
                    Auteur = auteur,
                    Texte = texte)
  
  # Maintenant qu'on a toutes les infos, on enlève les lignes NA (celles qui n'ont pas de nom de journaux ou de titre) (étape qu'on peut enlever mais qui semble plus prudente)
    
  txt <- subset(txt, !is.na(Journal) & !is.na(Titre))
  
  txt
  
} 
```

```{r, message = FALSE, warning = FALSE}
lire_dossier <- function(chemin) {

  list<-list.files(chemin, pattern= ".HTML", full.names=TRUE, recursive=TRUE)

  l <- lapply(list, function(file) {
    print(file)
    LIRE(html=file)
  })
  bind_rows(l)
  
}  
```

## 1. Import du corpus Europresse

On applique les deux fonctions aux fichiers html et on crée le df :

```{r, message = FALSE, warning = FALSE}
df <- lire_dossier(".") 
```

On produit un csv pour le stockage plus simple des données :

```{r, message = FALSE, warning = FALSE}
write.csv2(df, file="df.csv", row.names = FALSE)
```

## 2. Import de donnés prénoms

Pour calculer le taux de masculinité des prénoms des auteurs et celui du texte des articles on doit commencer par importer le df prenoms
dans sa version nettoyée et changer le nom de la variable preusuel :

```{r, message = FALSE, warning = FALSE}
prenoms <- read_csv2("prenoms_clean.csv")
colnames(prenoms)[1] <- "word"
head(prenoms)
```

## 3. Nettoyage des variables texte

Le titre du journal et le texte de l'article sont en format character et doivent être nettoyées.

### 3.1. Journal

On a d'abord une variable journal assez sale :

```{r, message = FALSE, warning = FALSE}
df %>% count(Journal)
```

On nettoie tout ça :

```{r, message = FALSE, warning = FALSE}
df %>% count(Journal)  
df$Journal_clean <- NULL  
df$Journal_clean[stri_detect_fixed(df$Journal, "figaro", case_insensitive=T)] <- "Le Figaro"
df$Journal_clean[stri_detect_fixed(df$Journal, "libération", case_insensitive=T)] <- "Libération"  
df$Journal_clean[stri_detect_fixed(df$Journal, "monde", case_insensitive=T)] <- "Le Monde"  
df$Journal_clean[stri_detect_fixed(df$Journal, "humanité", case_insensitive=T)] <- "L'Humanité"  
df$Journal_clean[stri_detect_fixed(df$Journal, "croix", case_insensitive=T)] <- "La Croix"  
df$Journal_clean[stri_detect_fixed(df$Journal, "aujourd'hui", case_insensitive=T)] <- "Aujourd'hui en France"  
df %>% count(Journal_clean)  
```

Et on passe la nouvelle variable en factor :

```{r}
df$Journal_clean <- as.factor(df$Journal_clean)
```

### 3.2. Texte des articles

On reprend les propositions de nettoyage de Roquebert :

```{r, message = FALSE, warning = FALSE}
# On enlève tout ce qui est entre balise (des balises restent en effet souvent) : 
df$Texte<- gsub ("", "", df$Texte)
df$Titre<- gsub ("", "", df$Titre)

# On enlève les adresses mails (souvent situés en début ou en fin d'article)
df$Texte<- gsub (" [^ ]*@.[^ ]* ", " ", df$Texte)
df$Titre<- gsub (" [^ ]*@.[^ ]* ", " ", df$Titre)

# Souvent, on retrouve en début de texte une mention "mis ? jour le ..."
df$Texte<- gsub(".is à jour le .{20}[^ ]* ", "", df$Texte) # On enlève dès qu'il est question de "mis à jour le" et les 20 caractères qui suivent jusqu'au prochain espace.
```

Et on ajoute :

```{r, message = FALSE, warning = FALSE}
## Passage en UTF-8 (utile ?)
df$Texte <- iconv(df$Texte, to = "UTF-8")
```

## 4. Création de variables

### 4.1 ID_Article

```{r, message = FALSE, warning = FALSE}
## On crée une variable identifiant unique article (on en aura besoin plus bas)
df <- df %>%
  arrange(Date) %>%
  mutate(ID_Article = row_number())
```

### 4.2 Length_Article

```{r, message = FALSE, warning = FALSE}
## On crée une variable longueur de l'article
df <- df %>%
  mutate(Length_Article = nchar(Texte))
```

### 4.3. Variables de Date

On produit plusieurs variables permettant différents traitements sur les dates des articles (par semaine, mois, annee).

On commence par une variable Annee :

```{r, message = FALSE, warning = FALSE}
## On crée une variable Année
df <- df %>%
  mutate(Annee = year(Date))
```

Puis on crée une variable Mois :

```{r, message = FALSE, warning = FALSE}
## On crée une variable Mois
df <- df %>% mutate(Mois = str_sub(Date, 6, 7))
```

On crée une variable Annee-Mois

```{r, message = FALSE, warning = FALSE}
## On crée une variable Année-Mois
df <- df %>%
  mutate(YM = paste(Annee, Mois, sep = "-"))
```

On crée une variable semaine :

```{r}
df <- df %>% mutate(Semaine = as.character(week(Date)))
## Manquent les 0 devant les unités, ce qui posera pb pour ordonner les semaines
df$Semaine[df$Semaine == "1"] <- "01"
df$Semaine[df$Semaine == "2"] <- "02"
df$Semaine[df$Semaine == "3"] <- "03"
df$Semaine[df$Semaine == "4"] <- "04"
df$Semaine[df$Semaine == "5"] <- "05"
df$Semaine[df$Semaine == "6"] <- "06"
df$Semaine[df$Semaine == "7"] <- "07"
df$Semaine[df$Semaine == "8"] <- "08"
df$Semaine[df$Semaine == "9"] <- "09"
```

Et une variablle annee-semaine

```{r, message = FALSE, warning = FALSE}
## On crée une variable Année-semaine
df <- df %>%
  mutate(YW = paste(Annee, Semaine, sep = "-"))
```

### 4.4. Classes de vocabulaire

(Voir si on peut générer un système de mots clés à partir d'une analyse type LDA ?)

## 5. Calcul des scores de masculinité

On passe le df en format "tidy" (une ligne par mot de la variable Texte) :

```{r}
txt_tokens <- df %>%
  select(ID_Article, Texte) %>%
  unnest_tokens(word, Texte)
```

On ajoute une colonne de masculinité grâce à un left_join :

```{r}
txt_tokens <- left_join(txt_tokens, prenoms)
```

On calcule le score de masculinité par article.
En l'occurrence il s'agit de la moyenne des scores de tous les mots du Texte.

```{r}
M_Rate_Txt_Pr <- txt_tokens %>%
  group_by(ID_Article) %>%
  summarise(M_Rate_Txt_Pr = mean(sexratio_prenom, na.rm = TRUE)) %>%
  arrange(ID_Article)
M_Rate_Txt_Pr
```

On ajoute la mesure au df initial

```{r}
df <- left_join(df, M_Rate_Txt_Pr)
```

## 6. Visualisation

On peut visualiser l'évolution du score de masculinité par jour.
Remarque : pour que la visualisation soit lisible il faut limiter la durée visualisée et agréger à des échelles de temps assez grandes pour ne pas avoir trop de scores à 0 ou 1.

```{r}
df %>%
  filter(Date > "2020-01-01") %>%
  group_by(Date, Journal_clean) %>%
  summarise(M_Rate_Txt_Pr = mean(M_Rate_Txt_Pr, na.rm = TRUE)) %>%
  ggplot(aes(x=Date)) +
  ylim(0,1) +
  geom_line(aes(y = M_Rate_Txt_Pr, group = Journal_clean, colour = Journal_clean)) +
 # scale_x_date(date_breaks = "1 day", date_labels = "%b-%Y") +
  theme_bw(base_size = 8) +
  labs(title = "Indice genré synthétique par jour",
       subtitle = "",
       x = "Date",
       y = "Valeur (1 = 100% d'hommes)",
       color = "Legende") +
  ylim(0,1) +
  theme(legend.position="bottom")
 # ggsave("daily_masc.pdf", plot = last_plot(), units="cm",
 #         width=40, height=20, dpi = 300)
```

Une autre façon de faire en agrégeant à l'année et en séparant les courbes :

```{r}
df %>%
  mutate(Annee = year(Date)) %>%
  group_by(Annee, Journal_clean) %>%
  summarise(M_Rate_Txt_Pr = mean(M_Rate_Txt_Pr, na.rm = TRUE)) %>%
  ggplot(aes(x = Annee, y = M_Rate_Txt_Pr, fill = Journal_clean)) +
  geom_line() +
 # scale_x_date(labels = date_format("%b")) +
  ylab("Taux moyen de Masculinité des articles (prénoms)") +
  xlab("Année") +
  theme_bw(base_size = 8) +
  facet_wrap(Journal_clean ~ ., ncol=3)
```
